臺灣新北地方法院民事判決
                                      110年度訴字第605號
原      告  廖惠瑛  

原      告  廖惠美  
共      同
訴訟代理人  許博凱律師
            楊昀芯律師 
被      告  美麗宏國B區公寓大廈管理委員會

法定代理人  梅家祥    住新北市○○區○○路0段000巷00號0                          樓
訴訟代理人  楊琦慧    住新北市○○區○○路0段000巷00號0                          樓
被      告  宏國學府公寓大廈管理委員會

法定代理人  高瑋群  
訴訟代理人  江文平  

上列當事人間請求拆屋還地事件，經本院於民國111年5月19日言
詞辯論終結，判決如下：
    主  文
一、被告美麗宏國B區公寓大廈管理委員會應將坐落新北市○○區○
    ○段000地號土地上如附圖所示A部分（面積10.07平方公尺）
    地上物（含圍牆等）及地下排水溝拆除，將占用土地回復原
    狀返還原告。
二、被告美麗宏國B區公寓大廈管理委員會應自民國109年12月25
    日起至返還前項土地之日止，按月給付原告每人各新臺幣14
    5元。
三、被告宏國學府公寓大廈管理委員會應將坐落新北市○○區○○段
    000地號土地上如附圖所示C部分（面積67.48平方公尺）地
    上物（含圍牆等）及地下排水溝拆除，將占用土地回復原狀
    返還原告。
四、被告宏國學府公寓大廈管理委員會應自民國109年12月25日
    起至返還前項土地之日止，按月給付原告每人各新臺幣972
    元。
五、被告應將坐落新北市○○區○○段000地號土地上如附圖所示B部
    分（面積6.34平方公尺）地上物（含圍牆等）及地下排水溝
    拆除，將占用土地回復原狀返還原告。
六、被告應自民國109年12月25日起至返還前項土地之日止，按
    月給付原告每人各新臺幣91元。
七、原告其餘之訴駁回。　　
八、訴訟費用由被告美麗宏國B區公寓大廈管理委員會負擔16/10
    0，餘由被告宏國學府公寓大廈管理委員會負擔。
九、本判決第1、2項於原告以新臺幣9萬元為被告美麗宏國B區公
    寓大廈管理委員會供擔保後，得假執行；倘被告美麗宏國B
    區公寓大廈管理委員會以新臺幣27萬元為原告預供擔保，得
    免為假執行。
十、本判決第3、4項於原告以新臺幣61萬元為被告宏國學府公寓
    大廈管理委員會供擔保後，得假執行；倘被告宏國學府公寓
    大廈管理委員會以新臺幣182萬元為原告預供擔保，得免為
    假執行。
十一、本判決第5、6項於原告以新臺幣6萬元為被告供擔保後，
      得假執行；倘被告以新臺幣17萬元為原告預供擔保，得免
      為假執行。
十二、原告其餘假執行之聲請駁回。
    事實及理由
一、原告主張；
  ㈠原告自民國109年12月25日起成為坐落新北市○○區○○段000號
    土地（下稱系爭土地）所有權人（應有部分各1/2），詎被
    告美麗宏國B區公寓大廈管理委員會所管理社區共有圍牆等
    地上物及排水溝長期逾越經界，無權占用系爭土地如附圖所
    示A部分（面積10.07平方公尺）；被告宏國學府公寓大廈管
    理委員會所管理社區共有圍牆等地上物及排水溝長期逾越經
    界，無權占用系爭土地如附圖所示C部分（面積67.48平方公
    尺）；被告共同管理，二社區共有圍牆等地上物及排水溝長
    期逾越經界，共同無權占用系爭土地如附圖所示B部分（面
    積6.34平方公尺），爰本於民法第767條規定提起本訴，請
    求被告拆除占用之地上物及排水溝，將占用土地回復原狀返
    還原告。
　㈡被告無權占用原告所有系爭土地受有相當於租金之利得，致
    原告受有損害，原告自得本於不當得利法律關係，請求被告
    返還相當於租金之利得。依土地法第105條準用同法第97條
    規定，城市地方土之租金以不超過土地申報總額10%為限。
    以系爭土地位於新北市土城區，附近商店林立，交通及商業
    發達，按申報地價總額年息10%計應屬適當。即：
　　⑴被告美麗宏國B區公寓大廈管理委員會所管理社區共有圍牆
      等地上物及排水溝逾越經界，無權占用系爭土地如附圖所
      示A部分（面積10.07平方公尺），自109年12月25日起至
      返還占用土地之日止，被告美麗宏國B區公寓大廈管理委
      員會應按月給付原告每人各1137元（27100×10.07×10%÷12
      ×1/2＝1137）。
　　⑵被告宏國學府公寓大廈管理委員會所管理社區共有圍牆等
      地上物及排水溝逾越經界，無權占用系爭土地如附圖所示
      C部分（面積67.48平方公尺），自109年12月25日起至返
      還占用土地之日止，被告宏國學府公寓大廈管理委員會應
      按月給付原告每人各7619元（27100×67.48×10%÷12×1/2＝7
      619）。
　　⑶被告共同管理，二社區共有圍牆等地上物及排水溝逾越經
      界，共同無權占用系爭土地如附圖所示B部分（面積6.34
      平方公尺），自109年12月25日起至返還占用土地之日止
      ， 被告應共同按月給付原告每人各715元（27100×6.34×1
      0%÷12×1/2＝715）。　
　㈢併為聲明：　　
　　⑴被告美麗宏國B區公寓大廈管理委員會應將坐落系爭土地上
      如附圖所示A部分（面積10.07平方公尺）地上物（含圍牆
      等）及地下排水溝拆除，將占用土地回復原狀返還原告。
    ⑵被告美麗宏國B區公寓大廈管理委員會應自109年12月25日
      起至返還前項土地之日止，按月給付原告每人各1137元。
    ⑶被告宏國學府公寓大廈管理委員會應將坐落系爭土地上如
      附圖所示C部分（面積67.48平方公尺）地上物（含圍牆等
      ）及地下排水溝拆除，將占用土地回復原狀返還原告。
    ⑷被告宏國學府公寓大廈管理委員會應自109年12月25日起至
      返還前項土地之日止，按月給付原告每人各7619元。
    ⑸被告應將坐落系爭土地上如附圖所示B部分（面積6.34平方
      公尺）地上物（含圍牆等）及地下排水溝拆除，將占用土
      地回復原狀返還原告。
    ⑹被告應自109年12月25日起至返還前項土地之日止，按月給
      付原告每人各715元。
    ⑺原告願供擔保請准宣告假執行。 
二、被告抗辯：
　㈠對於系爭土地如附圖所示A部分由被告美麗宏國B區公寓大廈
    管理委員會管理之社區占用；C部分由被告宏國學府公寓大
    廈管理委員會管理之社區占用；B部分由被告管理二社區共
    同占用一事，被告不爭執。關於圍牆、排水溝都是建商在84
    年間系爭社區建築成竣工後所設置，圍牆拆除部分較易處理
    ，被告同意拆除，但關於排水溝部分，則希望可與原告協商
    以其他方式解決。再倘被告自行拆除，也希望原告可捨棄關
    於不當得利之請求。 
　㈡被告宏國學府公寓大廈管理委員會所管理之社區於84年2月11
    日取得使用執照，依竣工圖顯示之地界線亦標示於現場排水
    溝邊緣，不清楚為何於20年後排水溝會坐落在系爭土地。
　㈢併為答辯聲明：原告之訴駁回。
三、按所有人對於無權占有或侵奪其所有物者，得請求返還之。
    對於妨害其所有權者，得請求除去之，民法第767條第1項定
    有明文。次按以無權占有為原因，請求返還土地者，占有人
    對土地所有權存在之事實無爭執，而僅以非無權占有為抗辯
    者，土地所有權人對其土地被無權占有之事實無舉證責任，
    占有人自應就其取得占有係有正當權源之事實證明之（最高
    法院85年台上字第1120號裁判要旨參照）。查原告主張：原
    告自109年12月25日起成為系爭土地所有權人（應有部分各1
    /2）；被告美麗宏國B區公寓大廈管理委員會所管理社區共
    有圍牆等地上物及排水溝逾越經界，自84年間以後占用系爭
    土地如附圖所示A部分（面積10.07平方公尺）；被告宏國學
    府公寓大廈管理委員會所管理社區共有圍牆等地上物及排水
    溝逾越經界，自84年間以後占用系爭土地如附圖所示C部分
    （面積67.48平方公尺）；被告共同管理，二社區共有圍牆
    等地上物及排水溝逾越經界，自84年間以後占用系爭土地如
    附圖所示B部分（面積6.34平方公尺）等情，為被告所未爭
    執，且有系爭土地登記謄本、複丈成果圖在卷可佐，堪信為
    真正。按諸前開裁判意旨，自應由被告就其等所管理社區共
    用之圍牆等地上物及排水溝有權占用系爭土地如附圖所示A
    、C、B部分之事實，提出具體抗辯及舉證。關此部分，既未
    據被告就其等取得占有係有正當權源一事為具體抗辯及證明
    。則原告本於民法第767條第1項規定提起本訴，請求被告拆
    除占用系爭土地之地上物及排水溝，將占用系爭土地回復原
    狀返還原告，自屬有據，應予准許。
四、按無法律上之原因而受利益，致他人受損害者，應返還其利
    益。雖有法律上之原因，而其後已不存在者，亦同。民法第
    179條定有明文；又按依不當得利之法則請求返還不當得利
    ，以無法律上之原因而受利益，致他人受有損害為其要件，
    故其得請求返還之範圍，應以對方所受之利益為度，非以請
    求人所受損害若干為準，無權佔有他人土地，可能獲得相當
    於租金之利益為社會通常之觀念，是被上訴人抗辯其佔有系
    爭土地所得之利益，僅相當於法定最高限額租金之數額，尚
    屬可採（最高法院61年台上字第1695號裁判意旨參照）。再
    按城市地方房屋之租金，以不超過土地及其建築物申報總價
    年息10%為限，土地法第97條定有明文，而依土地法施行法2
    5條規定，土地法第97條規定之土地價額係指「法定地價」
    而言，又依土地法第148條規定，土地所有權人依土地法所
    定「申報之地價」為法定地價，另土地法第105條規定「第9
    7條第99條及第101條之規定，於租用基地建築房屋均準用之
    。」。是城市地方建築基地之租金亦應以土地申報地價年息
    10%為限。又按請求不當得利中相當於租金損害之酌定，並
    非均以租約約定之租金數額為唯一標準，仍應斟酌該土地之
    位置，工商業繁榮之程度，承租人利用該土地之經濟價值及
    所受利益等項，並與鄰地租金相比較，以為決定。查系爭土
    地自109年1月1日起申報地價為每平方公尺4320元（詳原證1
    ；原告主張每平方公尺2萬7100元為公告現值， 並非申報地
    價，附此敘明。）；又A、B、C部分所占用系爭土地面積各
    為10.07平方公尺、6.34平方公尺、67.48平方公尺，並有新
    北市板橋地政事務所土地複丈成果圖在卷為證。再參酌系爭
    土地坐落於土城區學成段、供住宅使用、附近學校、醫院、
    餐飲及商行林立，臨近捷運海山站，生活機能完備（詳本院
    卷第175頁google地圖），及被告占用系爭土地作為系爭二
    社區公用空間使用，地下設有排水溝、地上設有圍牆防止外
    人侵入等一切情狀及現今社會經濟發展狀況後，認原告主張
    ：系爭土地應按基地申報地價年息8%計算相當於租金利得，
    為有理由，應予准許；逾此部分之請求，則屬過巨，應予駁
    回。準此，原告本於不當得利法律關係請求：㈠被告美麗宏
    國B區公寓大廈管理委員會自109年12月25日起至返還系爭土
    地如附圖所示A部分止，按月給付原告各145元（4320×10.07
    ×8%÷12×1/2＝145）。㈡被告宏國學府公寓大廈管理委員會自1
    09年12月25日起至返還系爭土地如附圖所示C部分止，按月
    給付原告各972元（4320×67.48×8%÷12×1/2＝972）。㈢被告自
    109年12月25日起至返還系爭土地如附圖所示B部分止，按月
    給付原告各91元（4320×6.34×8%÷12×1/2＝91）相當於租金之
    利得，為有理由，應予准許；逾此部分之請求，則屬無據，
    應予駁回。
五、綜上所述，原告本於民法第767條第1項規定請求被告美麗宏
    國B區公寓大廈管理委員會應將坐落系爭土地上如附圖所示A
    部分（面積10.07平方公尺）地上物（含圍牆等）及地下排
    水溝拆除，將占用土地回復原狀返還原告；請求被告宏國學
    府公寓大廈管理委員會應將坐落系爭土地上如附圖所示C部
    分（面積67.48平方公尺）地上物（含圍牆等）及地下排水
    溝拆除，將占用土地回復原狀返還原告；誰求被告應將坐落
    系爭土地上如附圖所示B部分（面積6.34平方公尺）地上物
    （含圍牆等）及地下排水溝拆除，將占用土地回復原狀返還
    原告。及本於民法第179條不當得利法律規定，請求被告美
    麗宏國B區公寓大廈管理委員會應自109年12月25日起至返還
    附圖所示A部分土地之日止，按月給付原告每人各145元；被
    告宏國學府公寓大廈管理委員會應自109年12月25日起至返
    附圖所示C部分土地之日止，按月給付原告每人各972元；被
    告應自109年12月25日起至返還附圖所示B部分土地之日止，
    按月給付原告每人各91元，為有理由，應予准許。逾此部分
    之請求，則屬無據，應予駁回。
六、原告陳明願供擔保，請准宣告假執行，經核原告勝訴部分，
    並無不合，爰酌定相當擔保金額准許之；併依職權酌定相當
    擔保金額，准被告預供擔保後，得免為假執行。
七、兩造其餘主張及攻擊防禦方法， 經本院斟酌後， 認與本件
    判決結果無涉，爰不逐一論列說明。 　　
結論：原告之訴為一部有理由、一部無理由，依民事訴訟法第79
條、第85條第1項、第390條第2項、第392條，判決如主文。
中　　華　　民　　國　 111　　年　　6 　　月　　9 　　日

                  民事第六庭    法　官　黃信滿
以上正本係照原本作成
如對本判決上訴，須於判決送達後20日內向本院提出上訴狀。如
委任律師提起上訴者，應一併繳納上訴審裁判費。
中　　華　　民　　國　 111　　年　　6 　　月　　9 　　日
                                書記官　黃曉妏